【裁判字號】    98,訴,316
【裁判日期】    980902
【裁判案由】    拆屋還地
【裁判全文】
臺灣臺南地方法院民事判決               98年度訴字第316號
原      告  甲○○
            丙○○
共      同
訴訟代理人  黃瑩律師
被      告  宏生企業股份有限公司
兼
法定代理人  乙○○
上列當事人間請求拆屋還地事件，經本院於民國98年8月24日言
詞辯論終結，判決如下：
    主  文
被告乙○○應將坐落臺南縣將軍鄉○○段二一七地號二一八之二
五地號土地及上如附圖所示B部分之建物（面積一四八點五二平
方公尺）拆除，並將該部分土地返還原告。
被告乙○○、宏生企業股份有限公司應將坐落臺南縣將軍鄉○○
段二一六、二一七地號土地上如附圖所示A部分之建物（面積三
七點五平方公尺）拆除，並將臺南縣將軍鄉○○段二一六地號
土地返還原告及黃總成，將臺南縣將軍鄉○○段二一七地號土地
返還原告。
訴訟費用由被告負擔。
本判決於原告以新台幣柒拾萬肆仟貳佰參拾玖元供擔保後，得假
執行。
事實及理由
壹、程序部分：
一、按訴狀送達後，原告不得將原訴變更或追加他訴。但請求基
    礎事實同一；或擴張或減縮應受判決事項之聲明；或不甚礙
    被告之防禦及訴訟之終結者，不在此限，民事訴訟法第255
    條第1項第2、3、7款分別定有明文。本件原告訴之變更、追
    加如下述：
  (一)原告起訴時聲明：「一、被告乙○○、邱敏彰應將台南縣將
    軍鄉○○段217、218-25地號土地上建物拆除，將占用之土
    地返還原告 (如附圖一)。二、被告乙○○、邱敏彰應將台
    南縣將軍鄉○○段216地號土地土建物拆除，將占用之土地
    返還原告及黃總成 (如附圖一)。」嗣於民國98年4月10日民
    事準備書一狀追加邱周阿敏、宏生企業股份有限公司為被告
    ，並更正聲明為：「一、被告乙○○、邱敏彰、邱周阿敏、
    宏生企業股份有限公司應將台南縣將軍鄉○○段217、218
    -25地號土地上建物拆除，將占用之土地返還原告 (如附圖
    一)。二、被告乙○○、邱敏彰、邱周阿敏、宏生企業股份
    有限公司應將台南縣將軍鄉○○段216地號土地上建物拆除
    ，將占用之土地返還原告及黃總成 (如附圖一)。」復於98
    年5月27日民事準備書二狀撤回對被告乙○○、邱敏彰、邱
    周阿敏之請求，並更正聲明為：「一、被告宏生企業股份有
    限公司應將台南縣將軍鄉○○段217、218-25地號土地上建
    物拆除，將占用之土地返還原告 (如附圖二)。二、被告宏
    生企業股份有限公司應將台南縣將軍鄉○○段216地號土地
    上建物拆除，將占用之土地返還原告及黃總成 (如附圖二)
    ，三、原告願供擔保請准宣告假執行。」又於98年7月1日民
    事準備書狀追加乙○○為被告，並更正聲明為：「一、被告
    乙○○、宏生企業股份有限公司應將台南縣將軍鄉○○段
    217、218-25地號土地上建物拆除，將占用之土地返還原告(
    如附圖二)。二、被告乙○○、宏生企業股份有限公司應將
    台南縣將軍鄉○○段216地號土地上建物拆除，將占用之土
    地返還原告及黃總成 (如附圖二)。」再於98年7月24日民
    事準備書狀變更聲明為：「一、被告乙○○應將台南縣將軍
    鄉○○段217、218-25地號土地上建物 (面積148.52平方公
    尺)拆除，將占用之土地返還原告 (如附圖二)。二、被告乙○○、宏生企業股份有限公司應將台南縣將軍鄉○○段216
    、217地號土地上建物 (面積37.5平方公尺)拆除，將占用之
    台南縣將軍鄉○○段216土地返還原告及黃總成 (如附圖二)
    。另將台南縣將軍鄉○○段217地號返還原告。」末於98年8
    月24日民事準備書狀變更聲明為：「一、被告乙○○應將台
    南縣將軍鄉○○段217、218-25地號土地上建物 (即台南縣
    佳里地政事務所98年8月20日複丈成果圖編號B部分、面積
    148.52平方公尺)拆除，將占用之土地返還原告 (附圖四)
    。二、被告乙○○、宏生企業股份有限公司應將台南縣將軍
    鄉○○段216、217地號土地上建物 (即台南縣佳里地政事務
    所98年8月20日複丈成果圖編號A部分、面積37.5平方公尺)
    拆除，將占用之台南縣將軍鄉○○段216土地返還原告及黃
    總成 (附圖四)。另將占用之台南縣將軍鄉○○段217地號返
    還原告。三、原告願供擔保請准宣告假執行。」
  (二)核原告歷次訴之變更、追加、撤回，為擴張或減縮應受判決
    事項聲明，其請求之基礎事實仍為同一，且前述變更均不甚
    礙被告之防禦及訴訟之終結，與上開規定並無不合，揆之首
    揭說明，其所為訴之變更、追加、撤回應予准許，合先敘明
    。
二、本件被告乙○○、宏生企業股份有限公司 (下稱宏生公司)
    經合法通知，未於言詞辯論期日到場，核無民事訴訟法第38
    6條所列各款情形，爰依原告之聲請，由其一造辯論而為判
    決。
貳、實體部分：
一、原告起訴主張：
    原告甲○○、丙○○因拍賣取得臺南縣將軍鄉○○段216、2
    17、218-25地號土地 (下稱系爭土地)，其中臺南縣將軍鄉
    ○○段216地號土地，原告甲○○所有權應有部分為46分之7
    ，丙○○所有權應有部分為46分之16，訴外人黃總成應有部
    分為2分之1。另臺南縣將軍鄉○○段217、218-25地號土地
    ，原告甲○○所有權應有部分為23分之7，丙○○所有權應
    有部分為23分之16。被告乙○○、宏生公司，未經原告同意
    占有系爭土地，其占有系爭土地無正當權源，爰依所有物返
    還請求權，請求被告拆除系爭土地上建物，將占有之土地返
    還原告及其他共有人等情。並聲明判決如主文所示。
二、被告雖未到場，惟具狀為下列聲明及陳述：
    臺南縣將軍鄉○○段216、217地號土地上如附圖編號A部分
    ，面積37.5平方公尺之建物為被告宏生公司所有，該建物於
    62年1月間即已存在，係當時向原地主租用土地興建廠房，
    嗣因經營不善，宏生公司決議將廠房授權並讓渡與乙○○繼
    續使用並申請用水，並在地主同意下繼續使用至今。至臺南
    縣將軍鄉○○段217、218-25地號土地上如附圖編號B部分，
    面積148.52平方公尺之建物，係乙○○於62年間向原地主租
    用土地後始出資興建，雖該房屋業已破損，惟仍繼續占有使
    用中；且該房屋與糸爭土地原係乙○○一人所有，而查原告
    僅向法院拍賣取得系爭土地，該房屋並未在拍賣範圍內，依
    民法第425條之1規定，乙○○推定在該房屋得使用期限內，
    有租賃關係至明，非為無權占用等語，資為抗辯。並聲明：
    原告之訴駁回。
三、原告起訴主張：原告甲○○、丙○○因拍賣取得臺南縣將軍
    鄉○○段216、217、218-25地號土地 (下稱系爭土地)，其
    中臺南縣將軍鄉○○段216地號土地，原告甲○○所有權應
    有部分為46分之7，丙○○所有權應有部分為46分之16，訴
    外人黃總成應有部分為2分之1。另臺南縣將軍鄉○○段217
    、218-25地號土地，原告甲○○所有權應有部分為23分之7
    ，丙○○所有權應有部分為23分之16等情，業據提出土地登
    記第二類謄本、本院不動產權利移轉證書、本院民事執行處
    函、台南縣佳里地政事務所網路申領異動索引、地籍圖謄本
    等件為證，並為被告所不爭執，堪信為真實。
四、原告主張被告等無權占有系爭土地，為被告所否認，並以前
    揭情詞置辯，是本件主要爭點在於被告占有系爭土地是否為
    無權占有？判斷如下：
  (一)按所有人對於無權占有或侵奪其所有物者，得請求返還之。
    對於妨害其所有權者，得請求除去之。有妨害其所有權之虞
    者，得請求防止之，民法第767條定有明文。次按當事人主
    張有利於己之事實者，就其事實有舉證之責任，民事訴訟法
    第277條定有明文。又按以無權占有為原因，請求返還土地
    者，占有人對土地所有權存在之事實無爭執，而僅以非無權
    占有為抗辯者，土地所有權人對其土地被無權占有之事實無
    舉證責任，占有人自應就其取得占有係有正當權源之事實證
    明之。
  (二)被告辯稱臺南縣將軍鄉○○段216、217地號土地上如附圖編
    號A部分，面積37.5平方公尺之建物，係被告宏生公司向原
    地主租用土地興建；而臺南縣將軍鄉○○段217、218-25地
    號土地上如附圖編號B部分，面積148.52平方公尺之建物，
    係乙○○於62年間向原地主租用土地後始出資興建，惟並未
    見其提出何證據以實其說，自不能徒憑其空言有租賃關係存
    在，即認定其為有權占有，被告上開抗辯應無足採。
  (三)被告另抗辯系爭房屋及土地原為其一人所有，而有民法第42
    5條之1之適用，然其亦又陳稱臺南縣將軍鄉○○段217、218
    -25地號土地上如附圖編號B部分，面積148.52平方公尺之建
    物，係乙○○於62年間向原地主租用土地後始出資興建，其
    說法前後矛盾，其亦未舉證證明其究係向原地主租用土地建
    築房屋，或係在自己所有之土地上建築房屋，其所辯尚難憑
    採。
五、綜上，被告應就其占有系爭土地有何合法權源負舉證之責，
    原告無須舉證證明被告為無權占有，惟被告並未盡其舉證責
    任，所辯難以採信。從而，原告依所有物返還請求權之法律
    關係請求判決如主文第1項、第2項所示，為有理由，應予准
    許。又原告陳明願供擔保，聲請宣告假執行，經核無不可，
    爰酌定相當之擔保金額，予以准許。
六、訴訟費用負擔之依據：民事訴訟法第385條第1項前段、第78
    條、第85條第2項、第390條第2項。
中    華    民    國    98    年    9    月    2      日
                  民事第二庭    法  官  李杭倫
以上正本證明與原本無異。
如對於本判決不服，應於收受判決後二十日內向本院提出上訴狀
及繕本。
中    華    民    國    98    年    9     月    2     日
                                書記官  蔡曉卿


司法院資訊處製作；財團法人民間司法改革基金會備份。
